ACORDAO-COMPLETO-2418896

ACÓRDÃO 2001/2020 ATA 29/2020 - PLENÁRIO

VISTOS, relatados e discutidos estes autos de embargos de declaração opostos por Luiz Gonzaga Viana Filho ao Acórdão 1280/2020-TCU-Plenário;
ACORDAM os Ministros do Tribunal de Contas da União, reunidos em sessão do Plenário, com fundamento no artigo 287, caput e § 6º, do Regimento Interno do TCU e ante as razões expostas pelo relator, em: 
9.1. não conhecer dos embargos de declaração peça 394, opostos por Luiz Gonzaga Viana Filho ao Acórdão 1280/2020-TCU-Plenário, por ausência dos pressupostos de admissibilidade;
9.2. receber o expediente peça 394 como mera petição, sem efeito suspensivo, nos termos do artigo 287, § 6º, do Regimento Interno;
9.3. aplicar a Luiz Gonzaga Viana Filho a multa prevista no artigo 58 da Lei  8.443/1992 c/c o artigo 1.026, § 2º, do Código de Processo Civil (CPC) , na forma do artigo 298 do RI/TCU, no valor de R$ 10.000,00 (dez mil reais) , em razão de oposição de embargos de declaração manifestamente protelatórios, fixando-lhe o prazo de 15 (quinze) dias, a contar da notificação, para que comprove perante o Tribunal, nos termos do artigo 214, inciso III, alínea "a", do RI/TCU, o recolhimento da referida quantia ao Tesouro Nacional, atualizada monetariamente desde a data do presente acórdão até a do efetivo recolhimento, se for paga após o vencimento, na forma da legislação vigente;
9.4. esclarecer a Luiz Gonzaga Viana Filho que, nos termos do art. 1.026, § 3º do NCPC c/c o artigo 298 do RI/TCU, a oposição de novos embargos de declaração com cunho protelatório ensejará o aumento da gradação da pena, bem como que a interposição de qualquer outro recurso ficará  condicionada ao depósito prévio do valor da multa;
9.5. ordenar à unidade técnica de origem que se abstenha de autuar como recurso expedientes apresentados por Luiz Gonzaga Viana Filho em desacordo com este acórdão;
9.6. autorizar, desde logo, nos termos do artigo 28, inciso II, da Lei 8.443/1992, a cobrança judicial da multa, atualizada monetariamente a partir do dia seguinte ao término do prazo estabelecido até a data do efetivo recolhimento, na forma da legislação em vigor, caso não atendida a notificação;
9.7. dar ciência dessa deliberação ao recorrente.

Embargos de declaração opostos em face decisão exarada no âmbito de processo de tomadas de contas especial instaurada em razão da não aprovação da prestação de contas dos recursos repassados mediante convênio que tinha por finalidade o apoio técnico e financeiro para a execução das obras de reforma e ampliação do cais da municipalidade.

Município de Oriximiná/PA.

3. Interessados/Responsáveis/Recorrentes:
3.1. Interessados: Subsecretaria de Planejamento e Orçamento - MT.
3.2. Responsáveis: Construtora Mello de Azevedo S/A (17.154.899/0001-08); Luiz Gonzaga Viana Filho (XXX.226.992-XX); Martop - Construcões e Terraplenagem Ltda. (03.735.306/0001-84).
3.3. Recorrente: Luiz Gonzaga Viana Filho (XXX.226.992-XX).

13.1. Ministros presentes: José Mucio Monteiro (Presidente), Walton Alencar Rodrigues (Relator), Benjamin Zymler, Aroldo Cedraz, Raimundo Carreiro, Ana Arraes e Bruno Dantas.
13.2. Ministros-Substitutos convocados: Augusto Sherman Cavalcanti e Marcos Bemquerer Costa.
13.3. Ministros-Substitutos presentes: André Luís de Carvalho e Weder de Oliveira.

TRF-1

Luiz Gonzaga Viana Filho

WALTON ALENCAR RODRIGUES

Ministro Walton Alencar Rodrigues.

Trata-se, na atual fase processual, dos embargos de declaração peças 394 e 397, opostos por Gonzaga Viana Filho ao Acórdão 1280/2020-TCU-Plenário, que possui o seguinte teor:
" (i) não conhecer dos embargos de declaração opostos por Luiz Gonzaga Viana Filho ao Acórdão 2310/2019-TCU-Plenário, por ausência dos pressupostos de admissibilidade;
 (ii) receber o documento inserto à peça 375 como mera petição;
 (iii) expedir quitação à Construtora Mello de Azevedo S.A, ante o recolhimento do débito solidário imputado e da multa a ela aplicada; e
 (iv) ordenar a adoção das providências constantes dos arts. 3º e seguintes, da Portaria Conjunta Segedam/Segecex 1, de 28 de maio de 2014."
Gonzaga Viana Filho foi notificado do teor do Acórdão 1280/2020-TCU-Plenário em 24/6/2020 e opôs os embargos em 6/7/2020.

Francisco Brasil Monteiro Filho (11.604/OAB-PA) e outros, Roberto Henrique Corrieri (19.071/OAB-DF) e outros, Pedro Sergio Vinente de Souza (6337/OAB-PA) e outros.

Procurador Marinus Eduardo De Vries Marsico.

TOMADA DE CONTAS ESPECIAL. IRREGULARIDADES NA EXECUÇÃO DO OBJETO DO CONVÊNIO 44/2001. NÃO ACOLHIMENTO DAS ALEGAÇÕES DE DEFESA. DÉBITO E MULTA. EMBARGOS DE DECLARAÇÃO. CONHECIMENTO E REJEIÇÃO. RECURSO DE RECONSIDERAÇÃO. CONHECIMENTO. AGRAVO CONTRA DESPACHO CONHECEU DO RECURSO. NÃO CONHECIMENTO. PROVIMENTO PARCIAL AO RECURSO DE RECONSIDERAÇÃO PARA REDUÇÃO DO DÉBITO. EMBARGOS DE DECLARAÇÃO. CONHECIMENTO E REJEIÇÃO. RECURSO DE REVISÃO. CONHECIMENTO E NÃO PROVIMENTO. EMBARGOS DE DECLARAÇÃO. CONHECIMENTO E REJEIÇÃO. EMBARGOS DE DECLARAÇÃO. NÃO CONHECIMENTO. ALERTA DE QUE A INTERPOSIÇÃO REITERADA DE EMBARGOS MANIFESTAMENTE PROTELATÓRIOS PODERIA ENSEJAR A APLICAÇÃO DA MULTA PREVISTA NO ART. 1.026, § 2º, DO CPC. NOVOS EMBARGOS DE DECLARAÇÃO. NÃO CONHECIMENTO. MULTA. ALERTA.

TOMADA DE CONTAS ESPECIAL (TCE)

não autaram.

Em apreciação, os embargos de declaração peça 394, opostos por Luiz Gonzaga Viana Filho ao Acórdão 1280/2020-TCU-Plenário.
O ex-prefeito do Município de Oriximiná/PA foi condenado ao pagamento de débito e multa, na forma do Acórdão 4403/2009-TCU-Segunda Câmara (peça 9, p. 70) , em virtude de irregularidades na execução do Convênio 44/2001 (peça 1, p. 34-39 e 40-41) , que tinha por objeto a reforma e ampliação do cais da referida municipalidade.
Notificado de sua condenação, o ex-gestor interpôs os embargos de declaração peça 39, p. 3-10, o recurso de reconsideração peça 50, o pedido de adoção de medida cautelar peça 67, o "agravo" peça 72, o expediente inominado peça 100, o "recurso de reconsideração" peça 134, os embargos de declaração peça 157, o recurso de revisão peça 224, os embargos de declaração peça 252, os embargos de declaração peça 375 e, agora, os embargos de declaração peça 394.
O recurso de reconsideração peça 50 obteve êxito parcial: o Acórdão 1108/2014-TCU-Segunda Câmara (peça 143) reduziu o débito imputado ao responsável, em reconhecimento à existência de erros de cálculo, apontados em parecer técnico colacionado pela defesa (peças 144, p. 3, e 52, p. 24-34) . A mesma deliberação apreciou os expedientes peças 67, 100 e 134. 
Todos os demais expedientes recursais foram malsucedidos: o Acórdão 925/2012-TCU-Segunda Câmara, Rel. Min. Aroldo Cedraz, rejeitou os ED peça 39 (peça 10, p. 9) ; o Acórdão 7401/2012-TCU-Segunda Câmara, Rel. Min. José Jorge, não conheceu do agravo peça 72 (peça 83) ; o Acórdão 3439/2015-TCU-Segunda Câmara, Rel. Min. Vital do Rego, rejeitou os ED peça 157 (peça 180) ; o Acórdão 3.196-Plenário, Rel. Min. Raimundo Carreiro, negou provimento ao recurso de revisão peça 224 (peça 240) ; o Acórdão 2310/2019-TCU-Plenário, da minha relatoria, rejeitou os ED peça 252 (peça 278) ; e o Acórdão 1280/2020-TCU-Plenário, também da minha relatoria, não conheceu dos ED peça 375 (peça 383) .
Os embargos de declaração em tela contêm seguintes argumentos (peça 394) :
a) a perícia in loco pleiteada desde sua primeira manifestação é necessária para verificar a higidez da obra, proceder as medições e estabelecer relação entre o executado e os pagamentos;
b) o acórdão é omisso porque, "em seu recurso de seus 1º (primeiros) Embargos de Declaração", apresentou documentos novos, inclusive laudo, não analisados no Acórdão 1280/2020-TCU-Plenário;
c) o acórdão é omisso porque não apreciou a alegação de que os cálculos do TCU se mostravam inexequíveis;
d) em seus embargos anteriores alegou existência de pontos omissos e contraditórios consubstanciados na assertiva do TCU de que teria ocorrido vistoria in loco pelo órgão concedente, o que a toda evidência não ocorreu, haja vista que o engenheiro civil, em sua ida ao local da obra, ao verificar descompasso entre a edificação e o objeto do convênio, considerou prejudicada a vistoria in loco, e não houve vistoria após a apresentação de documentos fiscais e contábeis;
e) o acórdão é omisso porque não examinou seu argumento de que existem fundamentos legais para a vistoria, qual sejam, os arts. 481-483 do Código de Processo Civil e o 51 da Lei 8.443/1992;
f) ao afirmar que não era possível a pretensão de "rejulgamento" da causa e que as suas alegações renovavam as anteriores, a deliberação ora embargada impediu que o Colegiado tomasse conhecimento das questões postas pelo embargante;
g) o objeto pactuado foi alterado para melhor atender as necessidades locais e a obra foi aceita pelo TCU, em reconhecimento a sua utilidade pública;
h) ao apontar superfaturamento, o TCU não levou em consideração a obra efetivamente realizada e utilizou critérios dissonantes com a execução;
i) em sede de embargos, discordou da metodologia aplicada;
j) os preços utilizados pelo TCU não levaram em consideração a distância entre Belém e Oriximiná;
k) o cálculo utilizado pelo TCU resulta em valor inexequível até mesmo para obra realizada na cidade de Belém/PA;
l) superfaturamento foi obtido com base no plano de trabalho original e decorreu de cálculo equivocado, mediante divisão do valor efetivamente pago (valor do convênio mais rendimentos - R$ 1.278.899,52) , pelo preço de mercado das planilhas (R$ 616.111,41) , sendo que, com a divisão do segundo valor pela extensão incontroversa do cais (397,609m) , chega-se ao valor de R$ 1.549,54/m construído, que é inexequível;
m) não há que se falar em intuito protelatório destes embargos, na medida em que a decisão embargada há muito produz efeitos e, salvo situações excepcionais, apenas ao recurso de reconsideração é atribuído efeito suspensivo; e
n) o direito de petição é constitucionalmente assegurado ao recorrente e não pode ser mitigado com base na alegação, não comprovada, de que os embargos visam evitar que a decisão do TCU produza efeitos; e
Ao final requer efeitos suspensivos aos embargos, sob os argumentos de que demonstrou a relevância da fundamentação e há possibilidade de lesão grave e de difícil reparação, vez que iniciado o processo de cobrança. Pede, também, que seja determinada vistoria in loco e apuração de sobrepreço a partir dos elementos constantes da obra efetivamente realizada.
Feita essa apresentação dos fatos mais relevantes ocorridos nos autos, passo a decidir.
Embargos de declaração destinam-se a sanar obscuridades, esclarecer contradições e suprir omissões porventura existentes em pronunciamentos administrativos ou judiciais. 
No caso de omissões, as que possuem aptidão de justificar a interposição de embargos de declaração são aquelas atinentes à ausência de apreciação de algum pedido ou argumento que o julgador estivesse obrigado a se manifestar na etapa processual imediatamente anterior, e que poderia alterar o julgamento ou ponto[footnoteRef:2].  [2:   STF, ED na AP n. 470, Rel. Joaquim Barbosa; e STJ, ED no Agr. Regimental no Recurso Especial 201200198868, Rel. Ministro Luis Felipe Salomão, e ED no Agr. Regimental no Recurso Especial 201001622743, Rel. Ministro Castro Meira.] 
Dito isso, não são aptos a desafiar embargos os argumentos sintetizados nos itens "a", "g", "h", "j", "k" e "l", porquanto o embargante não estabelece qualquer relação entre eles e supostas omissões, contradições e obscuridades do Acórdão 1280/2020-TCU-Plenário, mas, em vez disso, procuram contestar os fundamentos da condenação.
Os argumentos "b", "c", "d", "e", "f" e "i" afirmam expressa ou implicitamente que alegações não foram apreciadas. Diz que a deliberação do TCU é omissa, porque não apreciou documentos novos, nem as alegações de que os cálculos do TCU são inexequíveis, não houve vistoria in loco, existem fundamentos legais para vistoria e discordou da metodologia aplicada, além de não permitir que o Colegiado tomasse conhecimento de seus argumentos.
O Acórdão 1280/2020-TCU-Plenário, ora embargado, apreciou os embargos de declaração (ED) peça 375, nos quais o responsável apontava um único defeito a ser sanado por meio de embargos: que o Acórdão 2310/2019-TCU-Plenário era omisso porque indeferiu a vistoria in loco sob alegação de que a existência da obra e sua finalidade pública restavam comprovadas nos autos, ao passo em que sua fundamentação para requerer a vistoria havia sido outra: de que a inspeção permitiria verificar a ausência de superfaturamento.
Ora, se nos ED peça 375, apreciados pelo acórdão objeto dos presentes embargos, não existiam alegações relativas a documentos novos não apreciados ("b") , cálculos inexequíveis ("c") , vistoria inválida ("d") , há fundamento legal para requerer vistoria ("e") e discordância de metodologia ("i") , obviamente, não há falar em omissão em relação a esses argumentos.
Como o único argumento presente nos ED peça 375 com aptidão, em tese, a desafiar embargos foi o de que o TCU não apreciara o argumento de que a inspeção in loco comprovaria que não houve superfaturamento, e essa circunstância foi devidamente registrada na fundamentação do Acórdão 1280/2020-TCU-Plenário, também não procede a insinuação do responsável de que o acórdão foi omisso por não apresentar ao Plenário as "questões postas pelo embargante" ("f") .
Luiz Gonzaga Viana Filho requereu vistoria ao local das obras em suas alegações de defesa, nos ED peça 39, no recurso de reconsideração peça 50, no pedido de adoção de medida cautelar peça 67, no agravo peça 72, no expediente inominado peça 100, no "recurso de reconsideração" peça 134, nos ED peça 157, no recurso de revisão peça 224, nos embargos de declaração peça 252, nos ED peça 375 e nos ED em tela.
Os motivos pelos quais o TCU indeferiu o pedido de vistoria ao local das obras, a seguir sintetizados, foram apresentados em diversas ocasiões neste processo: ausência de previsão legal ou regimental; o ônus de demonstrar a regular aplicação dos recursos é do gestor; o fato de a vistoria realizada pelo órgão repassador não chegar às conclusões pretendidas pelo embargante não afasta a validade do trabalho; e nova fiscalização em nada contribuiria para o deslinde do processo, porquanto todas as informações que poderia obter com uma nova vistoria, o TCU admitiu em benefício do responsável: reconheceu a existência da obra, pressupôs que possuía finalidade pública, adotou a metragem informada pelo responsável do quantitativo do cais construído, consentiu com a mudança de local e da técnica construtiva e examinou os preços com base nas planilhas por ele apresentadas. 
Por já haver respondido diversas vezes o pedido de vistoria in loco, sempre apresentado as razões do indeferimento, ao proferir o Acórdão 1.280-Plenário, ora embargado, o TCU considerou a oposição dos ED peça 375 caracterizava manobra protelatória e não conheceu do recurso, por ausência dos pressupostos de admissibilidade estabelecidos pelo artigo 287 do Regimento Interno do TCU. 
Na ocasião, alertou o ex-gestor de que "a reiteração, em sede de embargos, de argumentos devidamente examinados e refutados pelo órgão julgador evidencia uso abusivo da espécie recursal com intuito de evitar que a decisão do TCU produza os efeitos que lhe são inerentes", bem assim que "a interposição reiterada de embargos declaratórios manifestamente protelatórios pode ensejar a aplicação da multa prevista no art. 1.026, § 2º, do Código de Processo Civil, consoante a jurisprudência deste Tribunal".
Em que pesem os alertas, o responsável optou por apresentar os novos embargos peça 394, os terceiros em sequência, alegando que há omissões no Acórdão 1280/2020-TCU-Plenário, mas sem indicar um único ponto ou questão aduzidos nos seus embargos precedentes (peça 375) que tivessem deixado de ser examinados, à semelhança do que fizera nas duas fases processuais precedentes (ED peça 252 e ED peça 375) .
Ao final dos embargos de declaração em tela, Luiz Gonzaga Viana Filho alega que não se pode falar em intuito protelatório, haja vista a ausência de efeito suspensivo nos embargos e o início da produção de efeitos da decisão embargada ("m") . Menciona, também, que o direito constitucional de petição não pode ser mitigado com base na alegação, não comprovada, de que os embargos visam evitar que a decisão do TCU produza efeitos ("n") . 
Essa argumentação vai de encontro ao requerimento do ex-prefeito de concessão de efeitos suspensivos aos embargos, que deixa patente que um dos objetivos do recurso sob exame é, justamente, assegurar que o Acórdão 4403/2009-TCU-Segunda Câmara não produza efeitos.
O raciocínio também não encontra correspondência na jurisprudência dos tribunais superiores, que não raras vezes, aplicam em sede de embargos a multa do art. 1.026, §2º, do CPC, por identificaram intento protelatório[footnoteRef:3].  [3:  Cito, à guisa de exemplo, os acórdãos proferidos pelo STF nos ED Rcl: 21986 RN (Rio Grande do Norte 0006699-93.2015.1.00.0000, Relator: Min. Ricardo Lewandowski, Data de Julgamento: 13/04/2018, Segunda Turma, Data de Publicação: DJe-083 30-04-2018) e AgR-ED ARE: 975993 PR - Paraná, Relator: Min. Ricardo Lewandowski, Data de Julgamento: 31/08/2018, Segunda Turma, Data de Publicação: DJe-189 11-09-2018; e pelo STJ no AgInt no REsp: 1553012 TO 2015/0168696-3, Relator: Ministro Sérgio Kukina, Data de Julgamento: 10/06/2019, T1 - Primeira Turma, Data de Publicação: DJe 12/06/2019) .] 
O expediente recursal peça 394 possui caráter nitidamente protelatório porque é o terceiro em sequência em que Luiz Gonzaga Viana Filho alega omissão em relação a argumentos inexistentes na etapa processual precedente e porque repisa argumento exaustivamente enfrentado pelo TCU nos Acórdão 925/2012-TCU-Segunda Câmara, 7.401/2012-2ª Câmara, 3.439/2015-2ª Câmara, 3.196-Plenário, 2.310/2019-Plenário e 1.280/2020-Plenário, o que implica seu recebimento, assim como de futuras impugnações da espécie, como mera petição, sem efeito suspensivo, nos termos do artigo 287, § 6º, do Regimento Interno, não suspendendo a consumação do trânsito em julgado do acórdão condenatório.
Haja vista o longo périplo processual, dado que já é o 11º expediente manejado pelo responsável para se insurgir contra o indeferimento do pedido de nova vistoria, fica patente o intento do responsável de dificultar o exercício das competências constitucionais por este Tribunal, a tumultuar a marcha processual e a subtrair o tempo do corpo técnico desta Casa e dos membros deste colegiado, que poderia ser utilizado em processos de maior materialidade e relevância.
Nada obsta que o interessado, em face do princípio da inafastabilidade de jurisdição, inste o Poder Judiciário a fim de defender seu direito. Não lhe cabe, entretanto, o manejo interminável de expedientes recursais procrastinatórios perante esta Corte de Contas.  
No intuito de inibir essa conduta, valho-me da solução adotada pelo Tribunal ao exarar o Acórdão 593/2017-TCU-Plenário, da relatoria do E. Ministro Bruno Dantas, e o Acórdão 1687/2020-TCU-Plenário, da minha relatoria, e aplico a Luiz Gonzaga Viana Filho a multa prevista no artigo 58 da Lei 8.443/1992 c/c o artigo 1.026, § 2º, do Novo Código de Processo Civil (Lei 13.105/2015) , na forma do artigo 298 do Regimento Interno do TCU.
No mais, alerto o agente que a reiteração de embargos protelatórios ensejará a elevação da penalidade, conforme artigo 298 do Regimento Interno, c/c o artigo 1.026, § 3º, da Lei 13.105/2015.
Ante o exposto, voto no sentido de que o Tribunal adote o acórdão que ora submeto à deliberação deste Colegiado.
TCU, Sala das Sessões Ministro Luciano Brandão Alves de Souza, em 5 de agosto de 2020.
WALTON ALENCAR RODRIGUES 
Relator